臺灣高等法院民事判決　　　　　　　　　 96年度上字第216號
上　訴　人　勝利工業股份有限公司
法定代理人　丙○○
訴訟代理人　吳志光律師
　　　　　　郝燮戈律師
　　　　　　李俊瑩律師
被上訴人　　甲○○
　　　　　　乙○○
共　　　同
訴訟代理人　唐達興律師
上列當事人間，因請求損害賠償事件，上訴人對於中華民國96年
1月26日臺灣臺北地方法院95年度訴字第713號第一審判決，提起
上訴，經本院於96年10月23日言詞辯論終結，判決如下：
    主      文
上訴駁回。
第二審訴訟費用由上訴人負擔。
    事實及理由
一、上訴人起訴主張：被上訴人甲○○為訴外人歆力企業有限公
    司（以下稱歆力公司）負責人、即被上訴人乙○○之妹，受
    雇於上訴人公司，自民國(以下同)89年至90年間擔任採購，
    負責向歆力公司採購物料原件，明知上訴人採購之物料原件
    單價、數量均已確定，竟違背受僱人之忠實與注意義務，乘
    採購流程之漏洞，與其兄即被上訴人乙○○勾串，於其職務
    上製作之採購明細表上，虛增單價、虛列數量及單價，由其
    兄乙○○持以向上訴人公司請領貨款，上訴人公司因而多支
    付新臺幣(以下同)2,991,100元；94年7月間上訴人查閱付款
    單據發覺，業據被上訴人乙○○返還面額200,510元、364,8
    92元支票各乙紙、匯款 572,518元、及扣除上訴人應給付、
    未到期之貨款112,521元，上訴人尚受有1,740,659元之損害
    ；為此，本於僱傭契約、民法第227條、第184條第 1項之規
    定，求為命被上訴人甲○○、或被上訴人乙○○應給付1,74
    0,659元本息之判決；原法院為其敗訴判決後，聲明不服提
    起上訴，其聲明為：(一)原判決廢棄。(二)被上訴人等應連
    帶給付上訴人1,740,659元本息、或被上訴人甲○○、或被
    上訴人乙○○應給付上訴人1,740,659元本息，如任一人已
    為給付，另一人於給付範圍內免負給付之責。(三)第一、二
    審訴訟費用由被上訴人等負擔。(四)願供擔保，請准宣告假
    執行。
二、被上訴人甲○○則以：上訴人係因被上訴人於89年至90年間
    擔任採購期間，向被上訴人胞兄乙○○所經營歆力公司訂購
    物料原件，誤認被上訴人有虛增單價、虛列數量及單價之不
    法情事而去職；查被上訴人製作之採購明細表所列貨物之數
    量、及價格皆需經上訴人公司層層核對，豈有可能有其所稱
    虛增單價或虛列數量之情事；被上訴人係在其壓迫下、為保
    全工作與之達成和解協議，請求胞兄乙○○將部分貨款支票
    退回，以完成協議，而非被上訴人自認有不法之情事；即使
    認被上訴人所製作採購明細表有虛增單價或虛列數量之不法
    情事而侵害上訴人之權益，亦經上訴人於90年11月15日召開
    之經理會議，決議對於被上訴人不予法律追究，並由上訴人
    總經理丙○○將決議內容通知被上訴人，而生債務免除之效
    力，其請求被上訴人賠償貨款損害 1,740,659元，並無理由
    等語為抗辯；對於上訴人之上訴，答辯聲明：(一)上訴駁回
    。(二)第二審訴訟費用由上訴人負擔。(三)如受不利判決，
    願供擔保免為假執行。
三、被上訴人乙○○則以：上訴人向被上訴人所經營歆力公司採
    購物料原件，均依上訴人公司訂貨單所載內容如實交貨、開
    立發票，並依上訴人作業程序經驗收後始向其請款，無任何
    不法行為，自無與被上訴人甲○○共同侵害上訴人公司權益
    ；即使被上訴人侵害其權益，依上訴人起訴狀所載內容，至
    遲於90年10月30日已獲悉被上訴人為侵權行為、及損害賠償
    義務人，而延至95年1月5日始提起本件訴訟，其請求權顯已
    罹於時效而消滅等語，資為抗辯；對於上訴人之上訴，答辯
    聲明：(一)上訴駁回。(二)第二審訴訟費用由上訴人負擔。
    (三)如受不利判決，願供擔保免為假執行。
四、上訴人主張被上訴人甲○○為訴外人歆力公司負責人、即被
    上訴人乙○○之妹，受雇於上訴人公司，自89年至90年間擔
    任採購，負責向歆力公司採購物料原件，因認被上訴人甲○
    ○於其職務上製作之採購明細表上，有虛增單價、虛列數量
    及單價，由其兄即被上訴人乙○○持以向上訴人公司請領貨
    款，上訴人公司因而多支付 2,991,100元，業據被上訴人乙
    ○○返還面額200,510元、364,892元支票各乙紙、匯款572,
    518元、及扣除上訴人應給付、未到期之貨款112,521元等事
    實，為被上訴人等所不爭執，且有支票二紙、轉帳傳票、及
    折讓證明單在卷(原審卷第128至131頁)足憑；上訴人主張之
    上開事實，應堪信為真實。
五、上訴人主張被上訴人乙○○明知其妹甲○○所製作之採購明
    細表虛偽不實，卻依據採購明細表之內容，開立統一發票向
    上訴人公司請領貨款，致上訴人受有損害等語；被上訴人乙
    ○○除否認上訴人之主張外，且以上訴人之主張縱使事實，
    其損害賠償請求權，亦已罹於時效完成而消滅等語為抗辯；
    經查：
(一)按：因侵權行為所生之損害賠償請求權，自請求權人知有損
    害及賠償義務人時起，二年間不行使而消滅，民法第 197條
    第 1項前段定有明文。本件上訴人主張被上訴人乙○○與其
    妹勾串，以其妹於職務上製作虛增單價、虛列數量及單價之
    採購明細表，持以向上訴人公司請領貨款，依民法第 184條
    第 1項之規定，對於上訴人應負損害賠償責任；惟查上訴人
    主張之事實，至遲於90年11月15日、或同月27日即已知有損
    害及賠償義務人，有上訴人90年11月15日、27日分別載有：
    「梁小姐之弊案…但本案之損失仍應算出，告訴對方憑良心
    還。…」、「…2000年後17個件號確實承認有問題，金額共
    計2,991,100元…」等內容之會議記錄在卷 (原審卷第41、1
    35頁 )足稽；上訴人竟遲至95年1月5日始提起本件訴訟，顯
    已逾民法第197條前段所規定之2年期間，被上訴人乙○○抗
    辯上訴人之損害賠償請求權，自知有損害及賠償義務人時起
    ，已逾 2年不行使而消滅，於法尚非無據。上訴人依侵權行
    為損害賠償請求權之法律關係，請求被上訴人乙○○賠償其
    損害，自無所據，不應准許。
(二)上訴人另主張被上訴人乙○○侵權之事實，係上訴人於94年
     7月間查閱付款單據後，始發現其利用歆力公司開具不實之
    統一發票向上訴人公司請款，即使上訴人於94年 7月前知有
    損害事實，然實際上尚不知被上訴人梁連為侵權行為賠償義
    務人等語；惟查上訴人提出被上訴人乙○○返還面額200,51
    0元、364,892元支票各乙紙之發票日分別為90年11月30日、
    12月31日，匯款572,518元之轉帳傳票期日為90年11月8日、
    及扣除上訴人應給付、未到期之貨款112,521元之折讓證明
    單為90年11月7日製作；有支票二紙、轉帳傳票、及折讓證
    明單在卷 (原審卷第128至131頁)足稽；上訴人主張即使於
    94年7月前知有損害事實，然實際上尚不知被上訴人乙○○
    為侵權行為賠償義務人，顯與事實不符，要無足取。
(三)查：損害賠償之義務人，因侵權行為受利益，致被害人受損
    害者，於前項 (因侵權行為所生之損害賠償請求權，自請求
    權人知有損害及賠償義務人時起，二年間不行使而消滅。自
    有侵權行為時起，逾十年者亦同 。)時效完成後，仍應依關
    於不當得利之規定，返還其所受之利益於被害人，民法第19
    7條第2項固有明文；本件上訴人主張被上訴人乙○○與其妹
    共謀依據虛偽不實採購明細表之內容開立統一發票，向上訴
    人詐領貨款，致使上訴人支付予歆力公司 2,991,100元之事
    實，應係歆力公司受有不當得利，上訴人得依不當得利返還
    請求權之法律關係，訴請歆力公司返還；被上訴人乙○○無
    不當得利可言，僅應負侵權行為損害賠償責任，自應適用民
    法第197條第1項前段規定之短期時效，並無同條第 2項規定
    之適用；上訴人持以主張對於被上訴人乙○○之請求權尚未
    消滅，自無足取。
(四)綜合上述，上訴人對於被上訴人乙○○之損害賠償請求權，
    已逾民法第197條第1項前段規定之 2年期間，未行使而消滅
    ，其請求被上訴人乙○○賠償損害，於法無據為無理由，不
    應准許。
六、上訴人主張被上訴人甲○○違背其受僱人之忠實與注意義務
    ，利用上訴人公司採購流程漏洞，與其兄共謀，於其職務上
    所製作之採購明細表，為虛增單價、虛列數量及單價等不實
    記載，致上訴人公司受有損害達 1,740,659元等事實；被上
    訴人甲○○對於上訴人所主張之事實，予以否認，且以上訴
    人對於被上訴人所製作採購明細表所列貨物之數量、及價格
    皆需經上訴人公司層層核對，豈有可能有其所稱虛增單價或
    虛列數量之情事等語為抗辯；經查：
(一)按：當事人主張有利於己之事實者，就其事實有舉證之責任
    ，民事訴訟法第 277條前段定有明文。又最高法院17年度上
    字第 917號亦著有：「民事訴訟如係由原告主張權利者，應
    先由原告負舉證之責，若原告先不能舉證，以證實自己主張
    之事實為真實，則被告就其抗辯事實即令不能舉證，或其所
    舉證據尚有疵累，亦應駁回原告之請求。」之判例意旨，足
    資參照。本件上訴人主張被上訴人甲○○違背其受僱人之忠
    實與注意義務，利用上訴人公司採購流程漏洞，於其職務上
    所製作之採購明細表，為虛增單價、虛列數量及單價等不實
    記載之事實，為被上訴人甲○○所否認，自應就其主張利己
    之被上訴人甲○○所製作採購明細表，為虛增單價、虛列數
    量及單價等不實記載之事實，依民事訴訟法第 277條前段規
    定，負舉證之責任。
(二)查上訴人主張被上訴人甲○○所製作採購明細表，為虛增單
    價、虛列數量及單價等不實記載之事實，無非以上訴人提出
    上訴人公司89年度、90年度廠商別採購驗收(退)明細表 (原
    審卷第67至第87頁)、署名甲○○之道歉函 (原審卷第127頁
    )、署名甲○○之字據(原審卷第133頁)及於本院請求訊問證
    人吳進發為其證據方法；查：
  1.證人吳進發任職於上訴人公司之集團公司，姑且不論其所為
    證言難無偏頗之虞，且非不得於原法院聲請訊問，於本院始
    行提出，參照民事訴訟法第447條第1項前段、第 3項之規定
    ，不予斟酌，應先敘明。
  2.上訴人所提出署名被上訴人之道歉函，其署名及道歉內容均
    以打字為之，而非手寫，已為被上訴人所否認，上訴人自應
    就其真正，舉證以明之；惟上訴人迄未能舉證證明其真正，
    自不能為上訴人有利之認定。
  3.上訴人提出89年度、90年度廠商別採購驗收(退)明細表 (原
    審卷第67至第87頁 )，為上訴人公司自行製作列印，已為被
    上訴人甲○○否認其真正，自應就其確為被上訴人甲○○所
    製作之事實，舉證明之，迄未舉證證明其為被上訴人甲○○
    所製作；且核與上訴人於本院所提出者有增字、或增字再塗
    之內容，有所不同，上訴人提出廠商別採購驗收(退)明細表
    之真實性，已非無疑義，不足為有利上訴人之認定。
  4.上訴人主張被上訴人乙○○以被上訴人甲○○所製作不實之
    廠商別採購驗收(退)明細表，向上訴人請領貨款等事實；惟
    查上訴人係以廠商別採購驗收(退)明細表向訴外人歆力公司
    採購物料原件，必由歆力公司出貨予上訴人、或上訴人指定
    之廠商，由上訴人或其所指定廠商核對、驗收後予以簽收，
    再由歆力公司憑經上訴人、或其指定廠商簽收之送貨單，向
    上訴人請領貨款，再由上訴人予以核對，始為付款，應為眾
    所週知之一般交易習慣；而上訴人始終無法提出其所簽收之
    送貨單，以供與廠商別採購驗收(退)明細表予以核對，自不
    得僅憑其所提出廠商別採購驗收(退)明細表，為被上訴人甲
    ○○有製作不實之認定，上訴人之舉證責任尚有未盡。
(三)綜合上述，上訴人主張被上訴人甲○○所製作採購明細表，
    為虛增單價、虛列數量及單價等不實記載之事實，迄未盡其
    舉證之責任，參照民事訴訟法第 277條前段規定、最高法院
    17年度上字第917號判例意旨，應駁回上訴人之訴。
七、上訴人又主張被上訴人乙○○於事發後已返還面額 200,510
    元、364,892元支票各乙紙、匯款572,518元、及扣除上訴人
    應給付、未到期之貨款 112,521元之事實，固為被上訴人甲
    ○○所不爭執，且有支票二紙、轉帳傳票、及折讓證明單在
    卷(原審卷第128至131頁)為憑；惟被上訴人甲○○仍以係受
    上訴人之壓迫下、為保全工作與之達成和解協議，請求胞兄
    乙○○將部分貨款支票退回，以完成協議，而非被上訴人自
    認有不法之情事等語為抗辯；查被上訴人甲○○所為受上訴
    人壓迫之抗辯，雖未據舉證以實其說，惟其以為保全工作與
    之達成和解協議，請求胞兄乙○○將部分貨款支票退回，以
    完成協議之抗辯，有前述上訴人不爭執、載明「梁小姐弊案
    ，公司決定不予法律追究…但本案之損失仍應算出，告訴對
    方憑良心還…」之會議記錄在卷(原審卷第41頁)足稽；且會
    議記錄係由上訴人通知、交付被上訴人甲○○；其抗辯上訴
    人有免除債務之真意，亦非無可採。
八、綜上所述，上訴人主張被上訴人甲○○違反僱傭契約忠實義
    務、與被上訴人乙○○共同侵害上訴人之權利，分別依民法
    第227條、第184條第 1項之規定，請求被上訴人甲○○、或
    被上訴人乙○○應給付 1,740,659元本息；或被上訴人等應
    連帶給付上訴人 1,740,659元本息，於法均非有據，原法院
    為其敗訴判決，並駁回其假執行之聲請，經核尚無違誤；上
    訴意旨仍持陳詞，指摘原法院之判決不當，求予廢棄，為無
    理由，應予駁回。
九、本件事證已臻明確，兩造其他攻擊、防禦方法，及提出未援
    用之證據，經斟酌後認不影響判決基礎，無逐一論述必要，
    併此敘明。
十、據上論結，本件上訴為無理由，爰依民事訴訟法第449條第1
    項、第78條之規定，判決如主文。
中　　華　　民　　國　　96　　年　　 10 　月　　30　　日
　　　　　　　　　  民事第五庭
                      　審判長法　官　魏麗娟
　　　　　　　　　　          法　官  梁宏哲
　　　　　　　　　　          法　官  陳博享
正本係照原本作成。
如不服本判決，應於收受送達後20日內向本院提出上訴書狀，其
未表明上訴理由者，應於提出上訴後20日內向本院補提理由書狀
（均須按他造當事人之人數附繕本）上訴時應提出委任律師或具
有律師資格之人之委任狀；委任有律師資格者，另應附具律師資
格證書及釋明委任人與受任人有民事訴訟法第466條之1第1項但
書或第2項（詳附註）所定關係之釋明文書影本。
中　　華　　民　　國　　96　　年　　10　　月　　31　　日
　　　　　　　　　　　　　　　書記官　鄭靜如
附註：
民事訴訟法第466條之1（第1項、第2項）：
對於第二審判決上訴，上訴人應委任律師為訴訟代理人。但上訴
人或其他法定代理人具有律師資格者，不在此限。
上訴人之配偶、三親等內之血親、二親等內之姻親，或上訴人為
法人、中央或地方機關時，其所屬專任人員具有律師資格並經法
院認為適當者，亦得為第三審訴訟代理人。
